【裁判字號】    95,重訴,211
【裁判日期】    950526
【裁判案由】    侵權行為損害賠償
【裁判全文】
臺灣臺北地方法院民事判決             95年度重訴字第211號
原      告  特建工程科技股份有限公司
法定代理人  劉堈林
訴訟代理人  唐行深律師
被      告  乙○○
訴訟代理人  楊金順律師
            游朝義律師
被      告  丙○○
訴訟代理人  曾朝誠律師
被      告  甲○○
上列當事人間因刑事附帶民事訴訟事件，經刑事庭移送前來，本
院於民國95年5月12日言詞辯論終結，判決如下：
    主  文
原告之訴及假執行之聲請均駁回。
訴訟費用由原告負擔。
    事實及理由
一、程序方面：
（一）按訴狀送達後，原告不得將原訴變更或追加他訴，但擴張
      或減縮應受判決事項之聲明，不在此限，民事訴訟法第25
      5條第1項第3款定有明文。查本件原告於民國94年10月28
      日提起刑事附帶民事訴訟請求被告應連帶給付原告新台幣
      （下同）1,242萬元及自起訴狀繕本送達被告之翌日起至
      清償日止，按年息5%計算之利息，嗣於95年1月6日減縮聲
      明為被告應連帶給付原告1,200萬元及其中400萬元部分，
      自91年4月4日起至清償日止，其中200萬元部分，自91年5
      月25日起至清償日止，其中600萬元部分，自92年2月1日
      起至清償日止，按年息5%計算之利息，屬於訴之聲明之減
      縮，依上開規定，自應准許。
（二）被告甲○○經合法通知，未於言詞辯論期日到場，亦未提
      出書狀作何聲明或陳述，核無民事訴訟法第386條所列各
      款情形，應依原告之聲請，就被告甲○○部分，由其一造
      辯論而為判決。
二、本件原告起訴主張：被告甲○○係百勝堡建設股份有限公司
    （下稱百勝堡公司）之法定代理人，於91年初向原告稱其對
    祭祀公業鄭必陶所有之座落台北市○○區○○段3小段745地
    號等11筆土地之狀況十分了解，認極具開發價值，但因資金
    周轉困難，希望與原告公司共同進行上開土地之委建，並約
    定由原告支付所需之履約保證金，雙方並達成合作協議。而
    被告乙○○、丙○○自稱是祭祀公業鄭必陶之管理人，對祭
    祀公業鄭必陶財產之處分、建設、合建有完全之授權，且被
    告乙○○、丙○○皆稱已獲得另一位管理人鄭金益之委任，
    得行使鄭金益依管理人之身份所得行使管委員之決議及對外
    代表祭祀公業之委建、合建簽約事宜，原告於91年4月4日與
    被告甲○○所代表之百勝堡公司、祭祀公業鄭必陶正式簽訂
    協議書時，被告乙○○、丙○○亦出具鄭金益委任被告之委
    任書，其上有鄭金益蓋章，被告乙○○用印，及被告丙○○
    之用印及簽名，原告遂相信被告乙○○、丙○○代理鄭金益
    簽訂本協議書已獲完全之授權，原告並依該協議書第3條之
    約定，於簽約當日即交付400萬元支票乙紙由被告乙○○、
    丙○○當場簽收，並由丙○○代鄭金益簽名，此400萬元支
    票已於91年4月4日當天兌現提領。又依協議書第2條：「甲
    方（即祭祀公業鄭必陶）應於議訂本協議書後30日內，負責
    完成管理委員會作成委建標的由地主祭祀公業鄭必陶移轉登
    記至指定人名義之合法決議及完成召開派下員大會通知」，
    然告乙○○、丙○○並未履行上開事項，原告遂於91年5月2
    5日與被告3人協議（其中乙○○、丙○○表示鄭金益出席）
    ，被告乙○○、丙○○再三向原告表示會於91年7月15日完
    成派下員大會召開及作成就管理人鄭金益、乙○○、丙○○
    之當選連任及就72年9月25日派下員大會之決議增列授權管
    理人得辦理信託事宜之決議，7月底前並就上開決議完成法
    院認證。嗣因被告乙○○、丙○○陳稱其等若無法取得第2
    期履約保證金200萬元，即無法召開派下員大會，原告公司
    為期本件土地委建案順利進行，雖該祭祀公業未達到協議書
    第3條第2項「完成管理委員會作成委建標的由地主祭祀公業
    鄭必陶移轉登記至指定人名義之合法決議及完成召開派下員
    大會」之事項，原告仍給付第2期履約保證金200萬元，此支
    票嗣後亦兌現提領。然被告乙○○、丙○○仍無法於91年7
    月15日完成派下員大會召開及決議，遂於91年9月26日與原
    告簽訂協議書，由祭祀公業鄭必陶退還原告已支付之履約保
    證金600萬元及支付違約罰款1,200萬元，而關於管理人鄭金
    益簽名之部分係由被告丙○○代簽。詎祭祀公業鄭必陶仍未
    能於92年1月31日前如期退還全部已收之履約保證金600萬元
    ，且祭祀公業鄭必陶為退還保證金所出具由被告乙○○所開
    立，且由被告丙○○、甲○○及由被告丙○○代鄭金益背書
    之合計200萬元之支票，屆期均因存款不足而退票，原告即
    於92年9月16日以新店寶橋郵局第557號存證信函催告祭祀公
    業鄭必陶之管理人鄭金益，及被告乙○○、丙○○，要求祭
    祀公業儘速解決，未料原告接獲鄭金益所發之律師函，表示
    鄭金益從未代表祭祀公業鄭必陶或授權他人代表祭祀公業鄭
    必陶與原告公司及百勝堡公司作成任何協議書或達成任何協
    議，因認被告乙○○、丙○○、甲○○3人涉犯刑法第216條
    、第211條行使偽造私文書罪，及刑法第339條第1項詐欺取
    財之罪，爰依民法第184條、185條、179條及182條訴請被告
    給付詐得之600萬元、被告於91年9月26日簽定協議書願給付
    之1,200萬元違約罰款及利息，茲被告已給付原告600萬元之
    違約罰款，故被告尚應給付如下聲明所示之金額等語。並聲
    明：被告應連帶給付原告1,200萬元及其中400萬元部分，自
    91年4月4日起至清償日止，其中200萬元部分，自91年5月25
    日起至清償日止，其中600萬元部分，自92年2月1日起至清
    償日止，按年息5%計算之利息，並願供擔保請准宣告假執行
    。
三、被告丙○○辯以：被告乙○○、丙○○於簽約當時僅收受原
    告交付面額400萬元、200萬元之支票，合計600萬元之履約
    保證金，是以，原告依刑事訴訟程序附帶提起民事訴訟，請
    求被告回復其損害應以600萬元為限，又被告前已給付原告
    600萬元，原告在刑事訴訟程序亦已承認收受，是被告被訴
    之詐欺犯罪事實造成原告600萬元之損害已因被告之給付而
    回復，原告之請求自屬無理由等語。並聲明：（一）原告之
    訴及假執行之聲請均駁回。（二）如受不利益判決，願供擔
    保請准宣告免為假執行。
四、被告乙○○辯以：本件協議書所定違約金罰款1,200萬元部
    分，及履約保證金600萬元部分，被告乙○○、丙○○已返
    還原告履約保證金600萬元，非如原告主張：「此1,200萬元
    違約罰款，被告已給付原告600萬元，尚餘600萬元未給付。
    」又原告所請求之違約金罰款1200萬元部分，非因犯罪事實
    所生之損害，屬基於民法契約上之請求權，依刑事訴訟法第
    487條規定，不得提起附帶民事訴訟，故原告請求給付1,200
    萬元之違約金罰款，應無理由等語。並聲明：（一）原告之
    訴駁回。（二）如受不利益判決，願供擔保請准宣告免為假
    執行。
五、本件兩造不爭執之事實：（見本院95年5月12日言詞辯論筆
    錄）
（一）被告乙○○、丙○○、甲○○偽造文書、行使偽造文書、
      詐欺罪行業經本院94年度訴字第1233號判決有罪確定。
（二）被告乙○○、丙○○騙取原告公司共600萬元，由2人各朋
      分300萬元花用。
（三）91年9月26日乙○○、丙○○與原告公司簽立協議書，願
      退還保證金600萬元並支付違約罰款1,200萬元。
（四）原告公司已收到被告乙○○、丙○○所給付共600萬元款
      項。
六、本件經本院於95年5月12日與兩造整理並協議簡化之爭點為
    ：（見本院95年5月12日言詞辯論筆錄）
（一）被告所交付之600萬元係1,200萬元違約金之一部或賠償原
      告之前所給付之600萬元？
（二）原告就被告尚欠之1,200萬元部分，得否於刑事訴訟程序
      附帶民事訴訟中請求？
    爰述之如下：
（一）被告所交付之600萬元係1,200萬元違約金之一部或賠償原
      告之前所給付之600萬元？
  １、原告主張：被告所交付之600萬元，係1,200萬違約金之ㄧ
      部等語。而被告乙○○、丙○○則辯以：該600萬元係賠
      償原告之前所給付之600萬元履約保證金等語。
  ２、經查：依原告所提之原證14（即被告乙○○、丙○○給付
      600萬元明細）所載，其中編號1、2，先後於91年10月15
      日、11月15日，分別給付票號WF0000000、WF0000000號，
      金額各為100萬元之支票1紙，核與原告與被告乙○○、丙○○於91年9月26日簽訂之協議書第2條第1項第1款約明：
      「甲方（乙○○、丙○○鄭金益）應於91年10月1日退還
      乙方（原告、百勝堡公司）之履約保證金600萬元，乙方
      同意甲方以下列方式延期支付：甲、100萬元整，兌現日
      為91年10月15日之銀行支票1枚。乙、100萬元整，兌現日
      為91年11月15日之銀行支票1枚……。」所載之日期、金
      額均相符。又觀諸原告提起之刑事附帶民事起訴狀「事實
      及理由」第7項所載：「被告等人自原告詐騙600萬元，除
      已償還558萬元外，尚有42萬元尚未返還……」等語，如
      被告給付之上述金額，係1,200萬元違約金之一部分，而
      非係賠償原告之前所給付之600萬元，則原告應主張被告
      尚有642萬元未給付，而非係42萬元未給付，益見被告所
      交付之600萬元係賠償原告之前所給付之600萬元，而非
      1,200萬元違約金之一部甚明，茲被告既已賠償該部分之
      金額，原告自無從再依民法第184條、第185條、第179條
      及第182條規定，請求被告連帶賠償該600萬元。
（二）原告就被告尚欠之1,200萬元部分得否於刑事訴訟程序附
      帶民事訴訟中請求？
  １、按「因犯罪而受損害之人，於刑事訴訟程序得附帶提起民
      事訴訟，對於被告及依民法負賠償責任之人，請求回復其
      損害。」刑事訴訟法第487條定有明文。又「犯罪之被害
      人與刑事被告或依民法規定應負損害賠償責任之人，在刑
      事案件發生後，共同訂立和解契約，約定損害方法及賠償
      金額。如被告或依民法規定應負損害賠償責任之人，未依
      原 訂和解契約履行時，被害人能否於刑事訴訟程序附帶
      提起民事訴訟，請求刑事被告履行賠償之義務，本院過去
      裁判上立論上不一致，茲經決定：上開情形，被告如依據
      和解契約，於刑事訴訟程序附帶提起民事訴訟，請求刑事
      被告履行契約上之義務，則應屬法所不許。」、「因犯罪
      而受損害之人，於刑事訴訟程序固得附帶提起民事訴訟，
      對於被告請求回復其損害，但其請求回復之損害，以被訴
      犯罪事實所生之損害為限，否則縱令得依其他事由，提起
      民事訴訟，亦不得於刑事訴訟程序附帶為此請求。」（最
      高法院75年度第15次刑事庭會議決定、60年度台上字第63
      3號判例意旨參照。）
  ２、經查：
 （1）如上所述，因被告所交付之600萬元係賠償原告之前所給
      付之600萬元，而非1,200萬元違約金之一部，是被告尚欠
      原告之1,200萬元，均屬違約罰款部分，合先敘明。
 （2）又被告甲○○係百勝堡公司之負責人，被告乙○○、丙○○為祭祀公業鄭必陶之管理人，雙方有意合作開發祭祀公
      業鄭必陶所有坐落於台北市○○區○○段3小段第745地號
      等11筆土地，惟被告甲○○鑑於百勝堡公司自有資金不足
      ，乃於91年初引薦原告公司與該公司合夥開發上開地號土
      地。詎渠3人均明知乙○○、丙○○未獲另位管理人鄭金
      益授權同意就上開土地與他人進行合建，竟共同意圖為自
      己不法之所有，並基於行使偽造私文書之概括犯意聯絡，
      於91年4月4日在原告公司，推由乙○○持先前保管之鄭金
      義印章，盜蓋於委任書上，佯以祭祀公業鄭必陶財產之處
      分、委建與合建事宜，已獲另位管理人鄭金益授權委任，
      得對外代表祭祀公業鄭必陶從事上開土地之委建、合建簽
      約事宜，藉此取信特建公司，繼由乙○○、丙○○在協議
      書立契約書人甲方代表人「（管理者）鄭金益」項下蓋用
      各自印章，表示有權代理鄭金益，甲○○並當場一再向原
      告公司參與協議代表保證鄭金益授權絕無問題，行使交付
      原告公司負責人林德仁收執，致林德仁陷於錯誤，於簽約
      後當場交付面額400萬及200萬元支票各1紙作為履約保證
      金交予乙○○、丙○○2人，丙○○、乙○○復在上開支
      票影本上，未經授權，偽造鄭金益簽名，依習慣足以表示
      鄭金益與其他祭祀公業鄭必陶管理人共同簽收支票，交還
      特建公司收執，旋由渠2人提領兌付後各朋分300萬元花用
      。嗣91年9月間乙○○等人因故未能履行上開協議，乙○○、丙○○及甲○○未免事態擴大，承上行使偽造文書概
      括犯意，於同年9月26日至原告公司再行簽立協議書，願
      退還保證金600萬元並支付違約金1,200萬元，並推由乙○○、丙○○未經授權，盜蓋鄭金益印章並偽造鄭金益署押
      於協議書上，用以掩飾前述未獲鄭金益授權犯行，行使交
      付原告公司負責人林德仁，均足以生損害於原告公司、鄭
      金益及祭祀公業鄭必陶等情，業據本院刑事庭以94年度訴
      字第1233號判決：「乙○○、丙○○共同連續行使偽造私
      文書，足以生損害於他人，乙○○處有期徒刑6月，丙○○處有期徒刑4月，如易科罰金均以300元折算1日……。
      甲○○共同連續行使偽造私文書，足以生損害於他人，處
      有期徒刑3月，如易科罰金以300元折算1日；緩刑2年。」
      確定在案，有該案卷宗可憑，可知，被告係犯刑法第216
      條、第210條之行使偽造私文書罪，及同法第339條之詐欺
      罪，是被告因觸犯上開罪責，所詐騙原告之600萬元，原
      告固得於刑事訴訟程序附帶提起民事訴訟，請求被告回復
      其所受之損害，惟原告另基於上開協議，請求被告給付之
      1,200萬元違約罰款部分，則非屬於原告因被告犯罪所受
      之損害，核與刑事訴訟法第487條第1項之規定不符，依上
      說明，縱令原告得依其他事由，提起民事訴訟，亦不得於
      刑事訴訟程序附帶為此請求，故原告依民法第184條、185
      條、179條及182條訴請被告給付被告於91年9月26日簽定
      協議書願給付之1,200萬元違約罰款及利息，不應准許，
      應予駁回。
七、綜上所述，原告依民法第184條、185條、179條及第182條之
    規定訴請被告給付如其聲明所示，為無理由，應予駁回。原
    告之訴既經駁回，其假執行之聲請即失所依據，應併予駁回
    。
八、本件事證已臻明確，兩造其餘之攻擊、防禦方法，核與判決
    結果不生影響，爰毋庸一一論述，併此敘明。
九、據上論結，本件原告之訴為無理由，依民事訴訟法第385條
    第1項前段、78條，判決如主文。
中    華    民    國    95    年    5    月    26    日
                  民事第四庭    法  官  陳邦豪
以上正本係照原本作成。
如對本判決上訴，須於判決送達後二十日之不變期間內，向本院
提出上訴狀。
中    華    民    國    95    年    5    月    26    日
                                書記官  薛德芬


司法院資訊處製作；財團法人民間司法改革基金會備份。
